臺灣高等法院刑事判決　　　　　　　　95年度上訴字第3152號
上　訴　人　臺灣板橋地方法院檢察署檢察官
被　　　告　乙○○
選任辯護人　魯寶文　律師
上　訴　人
即　被　告　戊○○
　　　　　　　　　　　，3樓
　　　　　　丙○○
上二人共同
選任辯護人　邱創舜　律師
上列上訴人因被告傷害案件，不服臺灣板橋地方法院94年度易字
第1011號，中華民國95年7月13日第一審判決（起訴案號：臺灣
板橋地方法院檢察署93年度偵字第18388號），提起上訴，本院
判決如下：
    主  文
原判決關於戊○○、丙○○部分撤銷。
戊○○、丙○○共同傷害人之身體、健康，因而致重傷，各處有
期徒刑年拾月。
其餘上訴駁回。
    事實及理由
壹、被告戊○○、丙○○部分
一、構成犯罪要件之事實：
    乙○○與戊○○係朋友關係，戊○○並與丙○○熟識，乙○○則與甲○○為朋友。民國（下同）九十三年八月二十六日
    中午十二時許，甲○○至乙○○位於臺北縣新莊市○○街十
    六號二樓之住處，與乙○○商談申辦信用貸款等事宜後，乙○○即邀約友人戊○○、丙○○及鄰居翁森水前來飲酒，翁
    森水先行到場，戊○○、丙○○則因工作關係遲至晚上七時
    許始至乙○○上址住處。至同日晚上九時許，一行五人復前
    往臺北縣新莊市○○街六號「美尚美茶室」之三號包廂內續
    飲，席間戊○○對乙○○稱：「對我有何不滿直接說出來」
    等語，乙○○聞言即將酒杯翻倒並掀翻桌子，雙方因而發生
    爭執，戊○○之友人丙○○為戊○○抱不平，即上前欲動手
    毆打乙○○，乙○○之友人甲○○見狀亦欲上前為乙○○助
    勢，丙○○與甲○○因而發生拉扯，進而丙○○以右手臂勒
    住甲○○頸部，並將甲○○壓倒在地後，戊○○、丙○○主
    觀上雖無重傷害之故意，然打架鬥毆如以腳踢踹人之頭部及
    身體，將可能造成人頭部硬腦膜下出血而導致腦傷智力受損
    ，導致於身體、健康上有重大不治或難治之重傷害結果，此
    為客觀上一般人所認識，戊○○、丙○○均為識慮成熟之成
    年人，亦應有預見此結果之可能，竟仍基於普通傷害之共同
    犯意聯絡，戊○○與丙○○一同以竟於甲○○被勒倒在地之
    際腳踢踹甲○○頭部及身體，致使甲○○受有左側急性硬腦
    膜下出血併腦挫傷，頭皮、左頸裂傷，頭皮、頸部、右胸挫
    傷等傷害，其所穿著之外褲並因而留下鞋印多處。嗣因翁森
    水見甲○○前額及太陽穴部位流血受傷，即到路口攔計程車
    ，由乙○○帶同甲○○上車，其餘人則各自離去，而於同日
    晚上十時三十二分許，乙○○、甲○○二人一同回到上開乙○○住處樓下，其後戊○○騎乘機車搭載丙○○、翁森水則
    單獨騎乘機車，亦先後返回上開地點，一行人再次見面後，
    乙○○即要求甲○○與其一起為剛才在茶室之衝突，向戊○○下跪道歉，至同日晚上十時五十六分許，乙○○為不明原
    因，於上開其住處樓下，動手推甲○○，致使甲○○向後跌
    坐在地（但無證據證明有成傷），其後乙○○並與甲○○一
    同欲上樓返回臺北縣新莊市○○街十六號二樓之住處，惟因
    乙○○未攜帶鑰匙而無法進入，遂又與甲○○下樓，與戊○○、丙○○一同繼續在乙○○住處樓下之自治街口旁石桌飲
    酒，翁森水則先行返家離開，至翌日（九十四年八月二十七
    日）凌晨二時許，甲○○因前在上開茶室內遭毆打之傷勢延
    續，倒臥石桌上，戊○○始請他人通知救護車將甲○○送醫
    ，經醫院施以緊急手術及治療後，甲○○智力仍因腦傷造成
    局部缺損，其自我照顧功能、職業功能、認知功能受損，理
    解能力下降，而致器質性精神疾患，已達健康上重大不治或
    難治之重傷害。
二、認定犯罪之積極證據：
  (一)被告戊○○、丙○○坦承有於上開時間與乙○○、甲○○及
    翁森水等人，一同在上開茶室內飲酒，並因乙○○將酒杯翻
    倒並掀翻桌子之事發生爭執，及甲○○之後有倒臥茶室包廂
    內頭部流血等事實。
  (二)證人翁森水證稱：乙○○把桌子掀掉，丙○○即上前欲毆打
    乙○○，甲○○也向前，之後丙○○與甲○○發生拉扯，甲○○就倒在地上，戊○○有用腳踢了甲○○一下等語，證明
    被告二人共同傷害甲○○等情。
  (三)證人丁○○於原審證稱當天甲○○所穿著之外褲上有好幾個
    鞋印，褲子上下都有等語及被害人甲○○當日所穿著之外褲
    ，證明被害人遭人踹踢之事實。
  (四)乙○○住處樓下社區監視錄影光碟勘驗筆錄，證明乙○○、
    甲○○其後於返回乙○○住處樓下時，乙○○有要求甲○○
    一同向戊○○下跪道歉等情。
  (五)行政院衛生署臺北醫院九十三年八月三十日、九十四年十二
    月七日、九十五年二月二十日診斷證明書各一件、同院九十
    五年六月十四日北醫歷字第四一二七號函，證明被害人甲○○受有左側急性硬腦膜下出血併腦挫傷，頭皮、左頸裂傷，
    頭皮、頸部、右胸挫傷等傷害，經手術治療後，智力仍因腦
    傷造成局部缺損，其自我照顧功能、職業功能、認知功能受
    損，理解能力下降，而致器質性精神疾患，已達不治或難治
    之程度之事實。
  (六)行政院衛生署臺北醫院九十五年六月一日北醫歷字第四一二
    七號函，證明被害人甲○○所受之傷勢，其頭、頸、胸部均
    有明顯挫傷，其中頭部之傷勢並造成左側急性硬腦膜下出血
    併腦挫傷，而造成此傷勢之外部撞擊點，經研判係在頭部右
    前側位置，學理上可造成左側之顱內出血等情。
三、被告辯解要旨：
  (一)均否認有傷害甲○○之行為。
  (二)被告戊○○辯稱：當天喝酒是乙○○把酒倒在桌上，之後又
    把整個酒倒在我身上，丙○○即上前要打乙○○，我攔住丙○○叫他不要打架，這時甲○○衝過來到乙○○那邊，甲○○與乙○○二個人就倒在地上，我要過去拉他們起來，但沒
    辦法一次拉兩個人，結果可能不小心踢到甲○○，他們兩個
    人起來時我有看到甲○○臉及右邊肩膀有流血，我說不要喝
    了，去給醫生看，然後回到市場就是乙○○家樓下那裡去，
    乙○○跟甲○○兩人就跟我說對不起還跪下，我說跪下來就
    不要當朋友了，我就走到對面，後來我又去買酒來喝，市場
    那邊很多人在問什麼事，我說沒事，後來他們兩人又過來，
    但我沒有跟他們一起喝，他們自己倒酒喝，結果兩人又吵起
    來，我就不管他們，後來他們又回到樓上乙○○家，我聽到
    有摔東西及踢鐵門的聲音，之後他們又下來，甲○○說要回
    家，但他喝很醉，我問乙○○說不是要讓甲○○住你家，結
    果甲○○就趴在石桌那裡睡著了，乙○○就走回去，叫他頭
    也不回，我說要帶甲○○去旅館睡，他不要，後來我請別人
    叫救護車。
  (三)被告丙○○則辯稱：在茶室喝酒時，因乙○○潑戊○○酒，
    我與乙○○起衝突，因為甲○○要幫乙○○，所以我與甲○○發生拉扯，後來甲○○與乙○○倒在地上，他們應該有扭
    打，我並沒有毆打甲○○。
  (四)被告二人之辯護人辯稱：依監視器顯示被告乙○○在茶室有
    連續「用力」推倒甲○○二次，且回到自治街後，乙○○、
    甲○○兩人有上樓發生強烈爭吵；被告丙○○、戊○○如有
    踢甲○○，亦僅係踢腹部一下，然依診斷證明書所載，甲○○之主要傷勢係在頭部，是被害人之傷勢顯與被告丙○○、
    戊○○無關，且被告二人並非共謀。
四、爭點整理：
  (一)被告戊○○、丙○○是否有於美尚美茶室內踢踹被害人甲○○傷害之行為及是否有共同之犯意聯絡與行為分擔。
  (二)被害人甲○○所受傷害是否已達重傷之程度，而其所受傷害
    與被告戊○○、丙○○之行為是否具因果關係。
  (三)被害人甲○○所受傷害是否係因與被告乙○○發生爭吵，遭
    到乙○○推打之加害行為所致，與被告戊○○、丙○○先前
    之傷害行為無關。
五、程序事項：
    證人翁森水警詢筆錄是否具證據能力部分：
  1.按被告以外之人於檢察事務官、司法警察官或司法警察調查
    中所為之陳述，與審判中不符時，其先前之陳述具有較可信
    之特別情況，且為證明犯罪事實存否所必要者，得為證據，
    刑事訴訟法第一百五十九條之二定有明文。此條所謂之較可
    信之特別情況，包括：證人是否採用一問一答方式詢問，以
    及證人於犯罪發生後不久，其對犯罪之狀況記憶猶新，比在
    時間上相隔較久之審判庭所為之證述為可靠，亦即在檢察事
    務官、司法警察官或司法警察調查中所為之陳述，比在法庭
    上之證述更有條理、清楚，更符合客觀情況等；又所謂較可
    信之特別情況，非完全必須以外部附帶情況為判斷標準，亦
    得以根據該供述內容本身作為推知外部情況之參考資料。
  2.證人翁森水之警詢筆錄，係在其自由意志下所為陳述，又採
    一問一答之方式為之，且其於警詢中陳述案發過程之細節甚
    為詳盡，又其於警詢、原審審判時所為陳述之案發經過，對
    基本事實之陳述始終一致，僅嗣後於原審審理中對於被告不
    利部分避重就輕，雖有部分所述之前後供述不一致之情形，
    惟證人翁森水於原審審判作證之時係九十五年五月四日，距
    事發當時，已將近二年之久，而其警詢中之供述係於九十三
    年八月二十八日案發後二日所為，自得認其於警詢中之證述
    係屬其記憶清楚而較為可靠之陳述，且較少權衡利害得失或
    受他人之干預。綜上，應認證人翁森水於警詢中之證述，具
    有較可信之特別情況，而其此一證述復為證明被告犯罪事實
    存否所必要者，自具有證據能力。
六、對於被告辯解本院之判斷：
  (一)被告戊○○、丙○○是否有於美尚美茶室內踢踹被害人甲○○傷害之行為及是否有共同之犯意聯絡與行為分擔：
  1.證人即當時在場之人翁森水於警詢中證稱：「在茶室喝酒時
    戊○○有對乙○○說有何不滿直接說出來，乙○○都沒說話
    後來就將酒杯翻倒，戊○○就對乙○○說『對我有何不滿直
    接說出來不要用動作的』，酒杯翻倒後桌子不知為何也翻倒
    ，我就看見甲○○、丙○○他們倆人在拉扯，後來甲○○不
    知為何倒在地上（側倒背靠牆壁）頭部有受傷流血，我就說
    有人受傷我就到路口攔計程車，乙○○就帶著甲○○上車就
    醫，我就自己回家在路口（新莊市○○街○○路二段單行道
    ）又碰見乙○○、甲○○、戊○○、丙○○他們在講話」、
    「我看見丙○○用手拐著甲○○的脖子拉來拉去」、「甲○○是前額及太陽穴（左邊或右邊我不清楚）附近受傷流血」
    、「他（指甲○○）受傷時我攔計程車意思就是要將他送醫
    ，當時乙○○帶他上車我不知道乙○○為何沒送他就醫」等
    語（見九十三年度偵字第一八三八八號偵查卷〈下稱偵查卷
    〉第四十一頁背面、第四十二頁正面、背面）、「到新莊市
    ○○街六號內繼續喝酒，約喝了一小時左右，乙○○就舉杯
    向戊○○敬酒，結果酒杯掉在桌上，乙○○把桌子掀掉，丙○○即上前欲毆打乙○○，甲○○也向前，之後丙○○與甲○○發生拉扯，甲○○就倒在地上，戊○○有用腳踢了甲○○一下」等語（見偵查卷第四十頁正面）；其於原審審理中
    亦證稱：「在警詢中所言均實在」、「在茶室內有人掀桌子
    ，後來就發生拉扯，不到幾分鐘甲○○頭部有流血，我就離
    開去叫計程車」、「是丙○○與甲○○發生拉扯」、「我有
    看到丙○○踢甲○○」、「戊○○有無踢甲○○，因事隔太
    久，已經不大記得」（惟其於警詢中明確證述戊○○有踢甲○○，並於審理中證稱警訊中所言均實在等語，故此部分其
    在警詢中所言，應屬可採）、「當時丙○○勒甲○○脖子，
    因為丙○○體重很重，所以就把甲○○勒倒」、「因為看到
    甲○○頭上有血，我想有人受傷，要趕快送醫院，所以才叫
    計程車」、「甲○○外傷部位是在額頭」等語（見原審九十
    五年五月四日審判筆錄第十至十三頁）。
  2.且被告戊○○於警詢中亦自承：「當時在吵架時很混亂，不
    知是誰打他（指甲○○），但我有用腳踢他肚子一下」等語
    （見偵查卷第三十七頁）。被告丙○○於警詢中亦陳稱：「
    戊○○有踢一下甲○○肚子」、「戊○○有用腳踢一下甲○○」等語（見九十三年度核退字第五八五三號卷第六頁正面
    、第七頁正面），其於原審審理中亦自承：「在茶室喝酒時
    ，我是跟乙○○起衝突，因為乙○○潑戊○○酒，我也有跟
    甲○○拉扯，因為甲○○要幫乙○○」、「我是用右手彎曲
    跨在甲○○的肩膀上，叫他不要這樣子，甲○○的情緒很激
    動」等語（見原審九十五年五月四日審判筆錄第二十八頁、
    九十五年六月二十九日審判筆錄第六頁）。
  3.再參酌證人即告訴人丁○○於原審審理中證稱：「有將案發
    當天甲○○所穿著之外褲提供給警方，褲子上有好幾個鞋印
    ，褲子上下都有」等語（見原審九十五年五月四日審判筆錄
    第九頁），並有被害人甲○○當日所穿著之外褲扣案足資佐
    證。
  4.綜上所述，足認事發當時，因乙○○對被告戊○○潑酒並掀
    桌，致使被告戊○○之友人即被告丙○○欲上前毆打乙○○
    ，此時乙○○之友人即被害人甲○○亦上前為乙○○助勢，
    因而與被告丙○○發生拉扯，被告丙○○以右手臂跨越肩膀
    之方式勒住被害人甲○○之脖子，並將甲○○勒倒在地後，
    被告戊○○、丙○○並均共同有用腳踢踹甲○○頭部及身體
    多次，致甲○○之外褲上留有多處鞋印，並因而受有於外觀
    上立即可見之前額頭及太陽穴部位受傷流血之傷害，且其受
    傷程度，達到令在場之證人翁森水認有立即搭車就醫之必要
    ，顯然當時所受之傷害已然非輕等事實，應堪認定。按共同
    正犯之意思聯絡，不限於事前有所協議，其於行為當時，基
    於相互之認識，以共同犯罪之意思參與者，亦屬之，且其表
    示之方法，亦不以明示通謀為必要，即相互間有默示之合致
    ，亦無礙於共同正犯之成立（最高法院七十三年台上字第一
    八八六號判例、九十三年台上字第四九一八號判決意旨參照
    ）。被告戊○○、丙○○縱事前就此突發事件事前雖無共同
    傷害被害人之犯意聯絡，然於被告丙○○先行動手勒倒被害
    人後，被告戊○○即趁勢以腳踢踹被害人，足見被告二人顯
    有默示共同傷害被害人之合致，應成立共同正犯。是被告戊○○辯稱：是不小心踢到甲○○云云、被告丙○○辯稱沒有
    毆打甲○○云云，均非足採信。
  (二)被害人甲○○所受傷害是否已達重傷之程度，而其所受傷害
    與被告戊○○、丙○○之行為是否具因果關係：
  1.按刑法第十條第四項第六款（此條款未經修正，無新舊法比
    較適用之問題）規定，其他於身體或健康，有重大不治或難
    治之傷害，為重傷之一種。所謂於身體或健康有重大不治或
    難治之傷害，係指傷害重大，其傷害之結果，對於身體健康
    確有終身不治或難治者而言。
  2.被害人甲○○因被告戊○○、丙○○之傷害行為，受有左側
    急性硬腦膜下出血併腦挫傷，頭皮、左頸裂傷，頭皮、頸部
    、右胸挫傷等傷害，經手術治療後，智力仍因腦傷造成局部
    缺損，其自我照顧功能、職業功能、認知功能受損，理解能
    力下降，而致器質性精神疾患，已達不治或難治之程度之事
    實，有行政院衛生署臺北醫院九十三年八月三十日、九十四
    年十二月七日、九十五年二月二十日診斷證明書各一件、同
    院九十五年六月十四日北醫歷字第四一二七號函一件在卷足
    佐。是被害人甲○○所受之傷害結果，應已該當刑法第十條
    第一項第六款所定健康上重大不治或難治之傷害。
  3.又依據被害人甲○○所受之傷勢觀之，其頭、頸、胸部均有
    明顯挫傷，其中頭部之傷勢並造成左側急性硬腦膜下出血併
    腦挫傷，而造成此傷勢之外部撞擊點，經研判係在頭部右前
    側位置，學理上可造成左側之顱內出血等情，有行政院衛生
    署臺北醫院九十五年六月一日北醫歷字第四一二七號函一件
    在卷可稽。又依據上開函附之頭顱影像照片標示之箭頭處所
    示，撞擊點係在頭部右前額部位。而被害人甲○○於上開茶
    室內遭被告丙○○勒住脖子倒地，並進而遭被告丙○○、戊○○以腳踹踢後，除於其所穿著之外褲上留有多處鞋印外，
    證人翁森水於現場就立即可見在額頭及太陽穴附近有流血受
    傷一節，已如前述，且自被害人甲○○遭被告戊○○、丙○○毆打後至其送醫前，並查無其他證據證明有再遭受其他外
    力致傷之情事（詳如後述），是足見被告戊○○、丙○○二
    人確有踢踹被害人甲○○之額頭及身體其餘部位，並造成被
    害人甲○○受有上開傷害之結果，堪認被害人甲○○所受重
    傷與被告戊○○、丙○○之傷害行為間確實具有相當因果關
    係，洵屬無疑。
  (三)被害人甲○○所受傷害是否係返回被告乙○○住處後，另因
    與被告乙○○發生爭吵，遭到乙○○推打之加害行為所致，
    與被告戊○○、丙○○先前之傷害行為無關：
    至於被害人甲○○於上開茶室內遭被告戊○○、丙○○二人
    以踢踹方式毆打後，至其送醫急救前之同日晚上十時五十六
    分許，甲○○曾與乙○○先一同返回乙○○住處樓下，並遭
    乙○○推倒在地之事實，固經乙○○於警詢、原審及本院審
    理中所自承，且經原審勘驗乙○○住處樓下社區監視錄影光
    碟屬實，有勘驗筆錄在卷足佐。惟依據監視錄影光碟內容觀
    之，乙○○將甲○○推倒時，甲○○係向後坐倒在地面上，
    而僅係臀部著地而已，身體其餘部位並未有任何碰撞，此並
    有監視錄影光碟畫面列印照片三張附卷可稽（見偵查卷第五
    十九至六十一頁），而此臀部著地之結果，顯然不足以造成
    甲○○所受之：「左側急性硬腦膜下出血併腦挫傷，頭皮、
    左頸裂傷，頭皮、頸部、右胸挫傷」等傷害。此外，亦查無
    證據證明甲○○有因而另受被告乙○○其他傷害行為之介入
    而中斷因果關係結果（詳後述），是被告所辯被害人甲○○
    受到重傷害是返回乙○○住處遭乙○○推打所致，不足採信
    。
七、論罪科刑之法律：
  (一)查被告戊○○、丙○○行為後，刑法於九十四年二月二日修
    正公布，並自九十五年七月一日起施行。按行為後法律有變
    更者，適用行為時之法律，但行為後之法律有利於行為人者
    ，適用最有利於行為人之法律，現行刑法第二條第一項訂有
    明文。此條規定乃與刑法第一條罪刑法定主義契合，而貫徹
    法律禁止溯及既往原則，係規範行為後法律變更所生新舊法
    律比較適用之準據法，是刑法第二條本身雖經修正，但刑法
    第二條既屬適用法律之準據法，本身尚無比較新舊法之問題
    ，應一律適用裁判時之現行刑法第二條規定以決定適用之刑
    罰法律，合先敘明。又以本次刑法修正之比較新舊法，應就
    罪刑有關之共犯、未遂犯、想像競合犯、牽連犯、連續犯、
    結合犯，以及累犯加重、自首減輕暨其他法定加減原因（如
    身分加減）與加減例等一切情形，綜其全部罪刑之結果而為
    比較，有最高法院九十五年五月二十三日九十五年度第八次
    刑庭會議決議可資參照。
  (二)刑法第二十八條共犯之規定，於九十四年一月七日修正、九
    十五年七月一日施行前之規定為：「二人以上共同實施犯罪
    之行為者，皆為正犯」，修正施行後之規定則為：「二人以
    上共同實行犯罪之行為者，皆為正犯」，揆諸本條之修正理
    由係為釐清陰謀共同正犯、預備共同正犯是否合乎正犯之要
    件。而本案被告戊○○、丙○○之傷害犯行，既均屬實行犯
    罪行為之正犯，則適用行為時即修正施行前之刑法第二十八
    條規定論擬，並無不利於被告二人。
  (三)查被告戊○○、丙○○均為識慮成熟之成年人，有其年籍資
    料可稽，主觀上雖無重傷害之故意，惟客觀上應能預見如以
    腳踹甲○○之頭部與身體，將可能造成甲○○頭部硬腦膜下
    出血而致腦傷智力受損，導致於身體健康上有重大不治或難
    治之結果，基於普通傷害之故意毆傷被害人，使之造成身體
    健康上難以回復之結果，核其所為，係犯刑法第二百七十七
    條第二項後段之傷害人之身體、健康，因而致重傷罪（此條
    項未經修正，無新舊法比較適用之問題）。起訴書原認被告
    戊○○、丙○○係犯刑法第二百七十七條第一項之普通傷害
    罪，容有未洽，惟業經蒞庭檢察官於原審審理中當庭更正起
    訴法條為同法第二百七十七條第二項後段（見原審九十五年
    六月二十九日審判筆錄第十七頁），是毋庸變更起訴法條。
    被告戊○○、丙○○二人，就上開犯行，有犯意聯絡及行為
    分擔，均為共同正犯。
八、撤銷原審判決之理由：
  1.原判決就被告戊○○、丙○○二人予以論罪科刑，固非無見
    。惟按最輕本刑為三年以上有期徒刑或高等法院管轄第一審
    案件或被告因智能障礙無法為完全之陳述，於審判中未經選
    任辯護人者，審判長應指定公設辯護人或律師為其辯護；其
    他審判案件，低收入戶被告未選任辯護人而聲請指定，或審
    判長認有必要者，亦同。刑事訴訟法第三十一條第一項定有
    明文。又最輕本刑為三年以上有期徒刑之案件，未經選任辯
    護人者，審判長應指定辯護人為其辯護，此在刑事訴訟法第
    三十一條第一項定有明文。本件被告犯刑法第二百七十一條
    之殺人未遂罪，依該條所定最輕本刑為十年有期徒刑，自屬
    應用辯護人之案件，乃被告既未選任辯護人，原審亦未指定
    辯護人為其辯護，逕行審判，按照上開法條規定，顯係違法
    （最高法院二十八年非字第六○號判例意旨參照）。本件被
    告戊○○、丙○○二人於原審審理時並未選任辯護人，而原
    審亦未指定辯護人為其辯護即逕行判決，顯有判決程序違背
    法令之當然違誤。
  2.檢察官上訴指摘被告二人與乙○○應成立共同傷害致重傷罪
    及被告二人上訴意旨否認犯罪，雖均無理由，惟原判決既有
    上開訴訟程序違背法令之當然違誤，自應由本院將原判決關
    於被告戊○○、丙○○部分予以撤銷改判。
九、量刑審酌之理由：
    爰審酌被告二人僅因細故即勒倒並踢踹被害人身體、頭部，
    使被害人受有頭部、頸部多處外傷導致智力因腦傷造成局部
    缺損之重大不治或難治之重傷害，被害人及其家屬之身心俱
    受重創，被告戊○○、丙○○雖因一時衝動鑄成大錯，惟犯
    後並無悔悟之情，且迄未能與被害人家屬達成和解賠償損害
    等一切情狀，各量處有期徒刑三年十月，以示懲儆。
貳、被告乙○○部分：
一、公訴意旨另以：被告乙○○於上開一行人回到其住處樓下後
    ，在同日（九十四年八月二十六日）晚上十時五十六分（起
    訴書誤為五十四分）許，甲○○因不明原因與被告乙○○發
    生口角，被告乙○○因此萌生傷害之犯意，徒手將甲○○推
    到在地，甲○○因先後遭被告丙○○、戊○○及被告乙○○
    之暴力相向，因而受有左側急性硬腦膜下出血併腦挫傷，頭
    皮、左頸裂傷，頭皮、頸部、右胸挫傷之傷害。
二、公訴證據及所犯法條：
  (一)被告乙○○坦承有於上開時地，動手推倒被害人甲○○等情
    。
  (二)證人丁○○、林溪洲均證稱有接到被害人甲○○之求救電話
    等語，證明被告有傷害甲○○之犯行。
  (三)現場監視錄影光碟、臺北縣消防局救護紀錄表、採證相片、
    行政院衛生署臺北醫院診斷證明書，證明被告傷害被害人致
    被害人受重傷之事實。
  (四)刑法第二百七十七條第二項後段之傷害致重傷罪（起訴書原
    認係犯刑法第二百七十七條第一項之普通傷害罪，惟業經蒞
    庭檢察官於原審審理中當庭更正起訴法條）。
三、被告辯解要旨：
  (一)否認涉有傷害犯行。
  (二)在茶室時已經喝醉，只記得在茶室內有看見甲○○倒在地上
    ，頭部流血受傷及有向戊○○、丙○○下跪，請他們不要再
    打了，其餘都沒有印象，其後是如何回到住處樓下，也已經
    不記得，在住處樓下有動手推倒甲○○也是看監視錄影帶後
    才知道的，當時可能是因為大家在爭吵，我要制止甲○○，
    叫他不要再說了。
四、爭點整理：
  (一)被害人甲○○所受之傷害是否係因與被告乙○○於上開茶室
    內拉扯、推倒所造成。
  (二)被害人所受之傷害是否係自茶室返回被告萬來住處樓下後遭
    被告乙○○推倒或毆打所致。
五、本院判斷：
  (一)被害人甲○○所受之傷害是否係因與被告乙○○於上開茶室
    內拉扯、推倒所造成：
  1.共同被告戊○○於警詢時雖陳稱：是因為甲○○衝上前要打
    丙○○，乙○○將甲○○抱住，以防打架，渠等二人始倒在
    地上云云（見偵查卷第三十六頁背面）；嗣於檢察官偵查中
    則改稱：丙○○要過去打乙○○，甲○○從外面進來，就抱
    著乙○○扭打，我過去勸架云云（見偵查卷第九十六頁）；
    於原審審理中再改稱：丙○○質問乙○○為何潑酒，兩人發
    生爭吵，我叫他們不要吵架，甲○○就衝過來跟乙○○兩人
    抱在地上，我也不知道為何甲○○與乙○○二人抱在一起云
    云（見原審九十五年五月四日審判筆錄第二十一、二十二頁
    ）。是被告戊○○對乙○○與甲○○於案發當時係為何原因
    會一同倒臥茶室內、係何情狀下倒臥在茶室內等情，所供前
    後明顯不符，其所辯已非得遽以採信。
  2.又本件案發當時，係因乙○○對被告戊○○潑酒並掀桌，致
    使戊○○之友人即被告丙○○欲上前毆打乙○○，此時乙○○之友人即被害人甲○○亦上前為乙○○助勢，因而與被告
    丙○○發生拉扯後倒地之事實，已詳如前述，且依據上開事
    實觀之，被害人甲○○係為乙○○助勢之人，其在現場並無
    與乙○○發生爭執拉扯之原因。又被告戊○○於原審審理中
    亦自承乙○○、甲○○其後於返回乙○○住處樓下時，乙○○有要求甲○○一同向戊○○下跪道歉等語（見原審九十五
    年五月四日審判筆錄第三十二頁），此部分亦經原審勘驗乙○○住處樓下社區監視錄影光碟屬實，有勘驗筆錄在卷足佐
    ，是衡諸常情，向被告戊○○潑酒、掀桌之人為乙○○，並
    非被害人甲○○，甲○○若非與被告戊○○或為戊○○出頭
    之友人即被告丙○○亦有所衝突，乙○○何須要求被害人甲○○與其一起向被告戊○○下跪道歉。此益徵於茶室內與甲○○發生衝突之人確為被告戊○○、丙○○二人。況證人翁
    森水於原審審理中明確證稱：「乙○○在茶室內沒有毆打或
    踢甲○○」等語（見原審九十五年五月四日審判筆錄第十四
    頁），是被告戊○○、丙○○所稱縱然乙○○與甲○○有發
    生拉扯倒在地上，並不足因而造成甲○○如事實欄所載之傷
    害。
  (二)被害人所受之傷害是否係自茶室返回被告萬來住處樓下後遭
    被告乙○○推倒或毆打所致：
  1.被害人甲○○於上開茶室內遭被告戊○○、丙○○二人以踢
    踹方式毆打後，至其送醫急救前之九十四年八月二十六日晚
    上十時五十六分許，甲○○曾與乙○○一同返回乙○○住處
    樓下後，曾遭乙○○推倒在地之事實，固經乙○○於警詢及
    原審審理中所自承，且經原審勘驗乙○○住處樓下社區監視
    錄影光碟屬實，有勘驗筆錄在卷足佐。惟依據監視錄影光碟
    內容觀之，乙○○將甲○○推倒時，甲○○係向後坐倒在地
    面上，而僅係臀部著地而已，身體其餘部位並未有任何碰撞
    ，此並有監視錄影光碟畫面列印照片三張附卷可稽（見偵查
    卷第五十九至六十一頁），而此臀部著地之結果，顯然不足
    以造成甲○○所受之：「左側急性硬腦膜下出血併腦挫傷，
    頭皮、左頸裂傷，頭皮、頸部、右胸挫傷」等傷害，是足認
    甲○○所受之傷害與乙○○之推倒動作並無關聯，自難遽以
    推論甲○○所受之傷害係被告乙○○之推倒動作所導致。
  2.至證人丁○○於原審審理中雖證稱：在當日晚上十一時二十
    分（應為十一時二十四分）許，有接到被害人甲○○之求救
    電話等語，證人即甲○○之友人林溪洲於警詢中雖亦證稱在
    同日晚上十一時五十四分許，有接到連續三通求救電話等語
    ，惟被害人甲○○於電話中並未曾向證人丁○○、林溪洲陳
    述其係在何時、何地、遭何人毆打，且被害人甲○○還向證
    人丁○○表示有遭人綁起來打等語（見原審九十五年五月四
    日審判筆錄第六頁），而向證人林溪洲表示遭人毆打，有沒
    有人可以過來幫忙，不知道自己所在位置，及現在滿臉通紅
    ，應該可以自行開車前去找林溪洲等語（見偵查卷第五十五
    頁背面、第五十六頁正面），是被害人甲○○於當日晚上十
    一時二十四分起至五十四分許為止，既仍自由撥打電話，及
    表示可以開車離開，顯見其所說被綁起來歐打等語，應係在
    之前已經發生過之事，而非現正進行中之情事，是其所言遭
    毆打，或亦有可能係指同日之前在茶室內發生之事，而未可
    知，是尚非得據以推論被害人甲○○自上開茶室返回被告乙○○住處樓下後，有再遭毆打之情事。
  3.又比對上開監視錄影光碟勘驗結果，在被告乙○○將被害人
    甲○○推倒後之當日晚上十一時十六分許，渠等二人並曾一
    同離開現場，消失在畫面中，至同日晚上十一時二十四分許
    （即被害人甲○○撥打電話給證人丁○○之時間），被告乙○○始一人又返回現場出現在監視錄影畫面中。再參酌證人
    翁森水於警詢中證稱：「乙○○推倒甲○○後，乙○○與甲○○二人上二樓乙○○家中，當時有聽到碰撞聲，是乙○○
    未帶鑰匙，而欲進門的敲門撞擊聲」等語（見偵查卷第四十
    頁背面）；同案被告戊○○於警詢中亦陳稱：「我們便轉往
    宏泰市場乙○○住處樓下一起聊天喝酒互賠不是，當時乙○○又發飆亂踢機車及看板，他便與甲○○一同至其家中二樓
    ，當時我有聽到亂踢門的聲音及丟看板下來」等語（見偵查
    卷第三十六頁背面），其於原審審理中陳稱：「後來他們又
    回到樓上乙○○家，我聽到有摔東西及踢鐵門的聲音，之後
    他們又下來，甲○○說要回家，但他喝很醉」等語（見原審
    九十四年九月二十二日準備程序筆錄）。顯見被告乙○○將
    甲○○推倒（當日晚上十時五十六分）後，被告乙○○與甲○○曾一同欲上樓返回乙○○住處（當日晚上十一時十六分
    許），但被告乙○○因未帶鑰匙而不得其門而入，遂在屋外
    敲擊鐵門發出巨大聲響，之後被告乙○○又下樓來回到住處
    樓下（當日晚上十一時二十四分許），同時間被害人甲○○
    則打電話告知其妻丁○○、友人林溪洲有遭毆打之事。是依
    據上開過程以觀，亦無從證明被告乙○○除上開推倒甲○○
    之行為外，在其住處或住處樓下，對被害人甲○○另有其他
    傷害之行為。
六、駁回上訴之理由：
  (一)按犯罪事實應依證據認定之，無證據不得認定其犯罪事實。
    刑事訴訟法第一百五十四條第二項定有明文。次按認定犯罪
    事實，須依證據，而所謂證據，係指合法之積極證據就犯罪
    事實能為具體之證明者而言；而認定不利於被告之事實，須
    依積極證據，苟積極證據不足為不利於被告事實之認定時，
    即應為有利於被告之認定，更不必有何有利之證據（最高法
    院三十年上字第八一六號判例意旨參照），如無相當之證據
    ，或證據不足以證明，自不能以推測或擬制之方法，以為裁
    判之基礎（最高法院四十年台上字第八六號判例意旨參照）
    。再按所謂「積極證據足以為不利被告事實之認定」，係指
    據為刑事訴訟法上證明之全盤證據資料，無論其為直接證據
    或間接證據，在客觀上均須達於通常一般之人均不致於有所
    懷疑，而得確信其為真實之程度，始得據為有罪之認定，若
    其關於被告是否犯罪之證明未能達此程度，而有合理性懷疑
    之存在，致使無從形成有罪之確信，即不得遽為不利於被告
    之認定，此觀諸最高法院七十六年台上字第四九八六號判例
    意旨自明。末按我國刑事訴訟制度業已修正為以當事人進行
    主義為主，職權進行主義為輔，檢察官立於原告之地位，其
    對於被告之犯罪事實，本負有積極舉證之義務，且刑事被告
    原無自證無罪之義務，其在訴訟上所為之辯解，只須達於對
    起訴事證提出合理質疑之程度為已足，檢察官如對於被告所
    為之辯解仍有爭執，即應依照刑事訴訟法第一百六十一條之
    規定，自負積極舉證之責。
  (二)檢察官上訴意旨以依被告戊○○、證人翁森水之證述及現場
    監視錄影光碟，足證甲○○與被告乙○○於當日下午十一時
    十六分一同離開畫面後之八分鐘內，甲○○確遭乙○○毆打
    ，致頭部受傷流血；又依證人林麗美之證言亦可證被告乙○○離開茶室時意識仍清醒；且依證人丁○○、林溪洲之電話
    紀錄、被害人受傷之照片、臺北縣政府消防局救護紀錄表，
    均足證明甲○○之求救電話言及「人在新莊市○○路」及受
    傷程度為「滿臉通紅」等情與事實相符等語。惟查：被告乙○○雖確有將被害人推倒在地之行為，但此行為並不足以造
    成被害人重傷害，已如前述，而被告乙○○與甲○○消失監
    視畫面後之八分鐘內究發生何事，並無從得知，公訴人片面
    臆測此八分鐘內，甲○○確有遭被告乙○○毆打等情，顯屬
    率斷。而證人林麗美之證言亦僅能證明被告係清醒地離開美
    尚美茶室，尚難因此推論被害人之受傷與被告乙○○之行為
    有何因果關係。又依證人丁○○及證人林溪洲所述與被害人
    甲○○通話之內容觀之，亦僅能證明被害人遭人毆打，並無
    從證明係遭被告乙○○所毆打；而臺北縣政府消防局救護紀
    錄表之記載，只能證明被害人受救護之地點及當時之傷勢，
    亦難因此即得推論被害人之傷害係被告乙○○所造成。此外
    ，復查無其他積極證據證明被告乙○○有傷害被害人甲○○
    之行為，或被害人甲○○所受之傷害與被告乙○○將之推倒
    有關，本件不能證明被告乙○○有何公訴意旨所指之犯行，
    揆諸首揭法條、判例要旨及說明，原審諭知被告無罪之判決
    ，核屬無違，認事用法並無違背論理法則與經驗法則，公訴
    人提起上訴，仍執前開情詞而為爭執，並對於原審取捨證據
    及判斷其證明力職權之適法行使，仍持己見為不同之評價，
    而砌詞指摘原判決不當，難認有理由，應予以駁回。
、適用法條：
  (一)程序法方面：刑事訴訟法第三百六十九條第一項前段、第三
    百六十八條、第三百六十四條、第二百九十九條第一項前段
    。
  (二)實體法方面：刑法第二條第一項前段、修正施行前刑法第二
    十八條、第二百七十七條第二項後段。
本案經檢察官黃全祿到庭執行職務。
中　　華　　民　　國　　96　　年　　1 　　月　　30　　日
　　　　　　　　　刑事第五庭    審判長法  官  吳    敦
　　　　　　　　　　　　　　　　　    法　官  張 傳 栗
　　　　　　　 　 　　　　　　　　　　法　官  吳 啟 民
以上正本證明與原本無異。
如不服本判決，應於收受送達後十日內向本院提出上訴書狀，其
未敘述上訴之理由者並得於提起上訴後十日內向本院補提理由書
（均須按他造當事人之人數附繕本）。
                                      書記官  江 采 廷
中　　華　　民　　國　　96　　年　　1 　　月　　31　　日
附錄：本案論罪科刑法條全文
中華民國刑法第277條
傷害人之身體或健康者，處三年以下有期徒刑、拘役或一千元以
下罰金。
犯前項之罪因而致人於死者，處無期徒刑或七年以上有期徒刑；
致重傷者，處三年以上十年以下有期徒刑。
